臺灣宜蘭地方法院刑事判決　　　　　　　　　　　　　　九十三年度易字第九五號
　　公　訴　人　臺灣宜蘭地方法院檢察署檢察官
　　被　　　告　丙○○
右列被告因偽造文書等案件，經檢察官提起公訴（九十二年度偵字第六六五號、九十
二年度偵字第八六一號），本院判決如左：
    主  文
丙○○行使偽造私文書，足以生損害於公眾及他人，處有期徒刑月，如易科罰金，
以佰元折算壹日。
扣案混凝土試體枚上「丁○○」、「乙○○」之簽名各壹枚，均沒收之。
    事  實
一、丙○○從事鋼筋水泥模板業，於九十一年間向九九營造有限公司轉包九九營造有
    限公司向行政院農業委員會林務局羅東林區管理處（下稱羅東甲○○）承包和平
    事業區六十一林班崩塌地處理四期工程中之鋼筋水模板工程，並於同年六月二十
    一日會同羅東林區管理處治山課技佐丁○○、政風室技術員乙○○前往工程現場
    實施混凝土試體鑽心抽樣欲進行混凝土抗壓試驗。取樣完成後，丁○○、乙○○
    及丙○○三人即在鑽心取樣之三枚取樣試體上簽名，依習慣及實際工程作業流程
    均係用以確認採樣試體之用意。詎丙○○竟為求採樣試體順利通過抗壓試驗，竟
    在保管該三枚採樣試體期間內，逕行掉包該三枚採樣試體，並在所掉包之檢體上
    偽造確認檢體一致性之「丁○○」及「乙○○」簽名，足以生損害丁○○、乙○○、羅東甲○○及所採集檢體一致性與抗壓檢驗之正確性。嗣於同年六月二十四
    日丙○○攜帶偽造丁○○、乙○○簽名之掉包試體，會同羅東甲○○政風室技術
    員乙○○及治山課技術士林浴彬至蘭陽檢驗科技股份有限公司參加試體抗壓檢驗
    ，但在檢驗過程中遭乙○○發現丙○○送驗之採樣試體三枚上「乙○○」之簽名
    皆非其所親簽，乃向羅東甲○○政風室主任報告而經警循線查獲，並扣得丙○○
    掉包且偽造「丁○○」、「乙○○」簽名之混凝土試體三枚。
二、案經法務部調查局宜蘭縣調查站移送臺灣宜蘭地方法院檢察署檢察官偵查起訴。
    理  由
一、訊據被告丙○○固到庭坦承在混凝土試體上偽造「丁○○」、「乙○○」簽名之
    事實不諱，然矢口否認有何掉包採樣試體之犯行，辯稱：實施鑽心採樣後，因混
    凝土試體沾染雨水及泥土，便以水清洗，不料造成「丁○○」及「乙○○」之簽
    名脫落無法辨認，始自行在該三枚採樣之混凝土試體上重新簽上「丁○○」及「
    乙○○」之簽名，並非掉包試體等語。然查：
  (一)證人丁○○先後於偵審中均到庭結證稱：檢體上之簽名並非其所簽之筆跡，其所
    為之簽名字比較大。當天簽名係使用幼獅牌油性簽字筆，應該無法用水洗掉等語
    綦詳；又證人乙○○亦於偵審中到庭結證述：檢體是用油性麥克筆簽名，其與丁○○、丙○○都使用同一枝筆。檢體剛鑽起來有水，擦乾後才簽，當時之簽名很
    清楚且完整，且在檢體上所為之簽名應無法以水洗掉。扣案三枚檢體上之簽名皆
    非其所為，且扣案檢體應均非抽驗當天所採集，若是當天採集之檢體，就有其所
    為之簽名等語翔實。是扣案三枚混凝土試體上「丁○○」、「乙○○」之簽名，
    皆屬被告丙○○偽造之事實，應堪認定。
  (二)衡諸一般日常生活之經驗法則可知，油性簽字筆書寫在混凝土物體上之字跡，並
    無法以水清洗致完全無法辨識之程度。準此即徵被告所執：因用水沖洗採樣檢體
    ，才造成字跡消失之辯詞，純屬飾責避究之語，毫無可採。末再佐以證人丁○○
    及乙○○結證：抽驗混凝土試體係依規範所作之採樣，簽名則為確定檢體而在實
    地採取之確認方式。實際作業及一般鑽心採樣之工程習慣上，其等所為之簽名皆
    有特定之用意，目的在於確認檢體等語，益見被告掉包採樣檢體並在其上偽造「
    丁○○」、「乙○○」之簽名，意圖影響採樣試體抗壓檢驗正確性之行為，甚屬
    灼然。此外，復有扣案混凝土試體三枚及照片、羅東甲○○開標＼決標紀錄、蘭
    陽檢驗科技公司工程材料試驗中心混凝土鑽心試體抗壓強度試驗報告、林務局羅
    東林區管理處開工報告、承包商駐工地負責人委託書、品管人員登錄表、工程投
    標資格審查單各一份在卷可稽，本案事證已臻明確，被告犯行洵足認定，應予依
    法論科。
二、查在所抽驗之混凝土試體上簽名，係為確定檢體在實地採取之確認方式。實際作
    業及一般鑽心採樣之工程習慣上，簽名之目的在於確認檢體，有其特別用意之事
    實，已經證人丁○○及乙○○到庭結證屬實，是扣案三枚混凝土試體上之簽名，
    依習慣及工程慣例應屬刑法第二百二十條第一項之準文書甚明。核被告丙○○掉
    包抽驗採樣之混凝土試體並在其上偽造「丁○○」、「乙○○」簽名，足以生損
    害於丁○○、乙○○、羅東甲○○及所採集檢體一致性與抗壓檢驗之正確性，所
    為係犯刑法第二百十六條、第二百十條、第二百二十條第一項之行使偽造準私文
    書罪。被告偽造丁○○及乙○○簽名之行為，乃其偽造準私文書之階段行為，應
    與其偽造準私文書之低度行為，併為行使偽造準私文書之高度行為所吸收，皆不
    另論罪。公訴意旨認被告之所為僅係犯刑法第二百十七條偽造署押罪，容有誤會
    ，然因起訴之基本事實及社會侵害性仍屬同一，爰依法變更起訴法條，特此敘明
    。審酌被告不循正當工程作業方式送驗所抽檢之混凝土試體，反以掉包試體之方
    式圖求得以通過抗壓檢驗，嚴重影響羅東甲○○工程檢驗正確性及品質控管，與
    丁○○、乙○○之權益及其等簽名所表彰之信用度，情節匪淺，惟念其到庭坦承
    部分犯行，態度尚佳，所造成之整體侵害亦非鉅大，及其素行、犯罪動機、目的
    、手段等一切情狀，爰酌情量處如主文所示之刑，並諭知易科罰金之折算標準，
    以示懲儆。至被告丙○○在扣案混凝土試體三枚上所偽造之「丁○○」、「乙○○」簽名各一枚，則應依刑法第二百十九條之規定，不論屬於犯人與否，併予宣
    告沒收之。
據上論斷，刑事訴訟法第二百九十九條第一項前段、第三百條，刑法第二百十條、第
二百十六條、第二百二十條第一項、第二百十九條、第四十一條第一項，罰金罰鍰提
高標準條例第一項前段、第二條，判決如主文。
本案經檢察官張鳳清到庭執行職務
中    華    民    國      九十三      年      四      月      三十      日
                                  臺灣宜蘭地方法院刑事第三庭
                                    審判長法  官  黃  永  勝
                                          法  官  林  楨  森
                                          法  官  陳  嘉  年
右正本證明與原本無異。
如不服本判決，應於判決送達後十日內，向本院提出上訴狀。（應附繕本）
                                          書記官  詹  玉  惠
中    華    民    國      九十三      年      五      月        四      日
附錄本案論罪科刑法條全文
刑法第二百十條
偽造、變造私文書，足以生損害於公眾或他人者，處五年以下有期徒刑。
刑法第二百十六條
行使第二百十條至第二百十五條之文書者，依偽造、變造文書或登載不實事項或使登
載不實事項之規定處斷。
刑法第二百二十條
在紙上或物品上之文字、符號、圖畫、照像，依習慣或特約，足以為表示其用意之證
明者，關於本章及本章以外各罪，以文書論。
